---
title: "Investovanie"
---

```{r}
library(tidyverse)
library(jsonlite)
library(lubridate)

options(digits = 10)
```

## Investovanie

Cieľom seminárnej práce, je zostaviť pre nášho investora portfólio ktoré bude minimálne orientované na akcie a bude skôr obsahovať alternatívne investičné nástroje.

### Aktíva

Pre tento účel sme vybrali ako potenciálnych kandidátov nasledovné aktíva:

1.  [**Zlato (ETC)**](https://etf.dws.com/en-lu/etc/DE000A1EK0G3-xtrackers-physical-gold-eur-hedged-etc/)- ako safe haven, by malo zabezpečiť svojou potenciálne inverznou koreláciou tzv. hedge oproti prepadu ostatných zložiek portfólia.
2.  [**REITs (ETF)**](https://www.vaneck.com/it/en/investments/real-estate-etf/overview/)- by mali slúžiť na expozíciu sektoru nehnuteľností prostredníctvom Real Estate Investment Trust vehiclov, ktoré držia a investujú do fyzických nehnutelností, no obchodujú sa s likviditou akcií na trhu.
3.  [**Dlhopisy (ETF)**](https://www.ishares.com/uk/individual/en/products/290618/ishares-high-yield-corp-bond-ucits-etf)- poskytnú expozíciu tzv. fixed income, ktorý je jeden z rovnako populárnych investičným aktív. Z dôvodu vyššej kapacity rizika, no iba averzii voči riziku spojeným s akciami budeme voliť korporátne dlhopisové ETF.
4.  [**Akcie (ETF)**](https://www.ishares.com/uk/individual/en/products/270048/ishares-msci-world-value-factor-ucits-etf) - volíme v tomto prípade ako najmenšiu zložku. Zameriavame sa na všeobecný index akcií, ktorý je dobre diverzifikovaný. S cieľom mitigovať riziko a expozíciu na USA volíme faktorový variant svetového indexu, ktorý nemá kompozíciu stanovenú na základe Market Capu, no skôr sa jedná o podhodnotené - hodnotové tituly, čo do istej miery môže limitovať aj volatilitu tohto aktíva oproti klasickému World ETF.

#### Import historických dát o aktívach

```{r}

# Gold EUR Hedged ETC - gold.csv
# https://etf.dws.com/en-lu/etc/DE000A1EK0G3-xtrackers-physical-gold-eur-hedged-etc/

gold = read_delim(
  './data/gold.csv', 
  delim=';',
  locale = locale(decimal_mark = ",")
) %>%
  rename(
    date = `NAV date`,
    value = `ETC value`,
    underlying_value = `Underlying`
  ) %>%
  mutate(date = parse_date_time(date, "dmy"))


# REITs Global Real Estate ETF - reits.json
# https://www.justetf.com/en-be/etf-profile.html?isin=NL0009690239

reits = fromJSON("./data/reits.json", flatten = TRUE) %>%
  rename(
    value = `value.localized`,
  ) %>%
  select(date, value) %>%
  mutate(
    value = as.numeric(value),
    date = parse_date_time(date, "ymd")
  )


# Corporate European Bonds ETF - bonds.csv
# https://www.ishares.com/uk/individual/en/products/290618/ishares-high-yield-corp-bond-ucits-etf

bonds = read_delim(
  './data/bonds.csv',
  delim = ';',
  locale = locale(decimal_mark = ',')
) %>% 
  rename(
    date = `As Of`,
    value = NAV
  ) %>%
  select(date, value) %>%
  mutate(date = parse_date_time(date, 'dmy'))


# World Value Factor Equities ETF - equity.json
# https://www.justetf.com/en-be/etf-profile.html?isin=IE00BP3QZB59#overview

equity = fromJSON("./data/equity.json", flatten = TRUE) %>%
  rename(
    value = `value.localized`,
  ) %>%
  select(date, value) %>%
  mutate(
    value = as.numeric(value),
    date = parse_date_time(date, "ymd")
  )

portfolio <- bonds %>%
  head(-1) %>% # Vráti všetko okrem posledného riadku
  select(date, bonds_val = value) %>%
  # Joiny eliminuju prebytočne rows
  inner_join(equity %>% select(date, equity_val = value), by = "date") %>%
  inner_join(gold %>% select(date, gold_val = value), by = "date") %>%
  inner_join(reits %>% select(date, reits_val = value), by = "date")

```

### Stanovenie váh

Na stanovenie váh v rámci nášho portfólia využijeme Markowitzovú metódu mean-variance, ktorá nám na základe nášho cieľového (mean) výnosu pomocou kvadratickej optimalizácie vytvorí portfólio, ktoré bude mať najnižšiu možnú mieru rizika (varianciu).

#### Deskriptívne štatistiky portfólia

```{r}

# Log returns for each day
returns <- portfolio %>%
  arrange(date) %>%
  mutate(
    bonds_ret  = log(bonds_val  / lag(bonds_val)),
    equity_ret = log(equity_val / lag(equity_val)),
    gold_ret   = log(gold_val   / lag(gold_val)),
    reits_ret  = log(reits_val  / lag(reits_val))
  ) %>%
  drop_na()

# Trading days
ann <- 252

# Summary of each asset
stats <- returns %>%
  select(ends_with("_ret")) %>%
  pivot_longer(everything(), names_to = "asset", values_to = "ret") %>%
  mutate(asset = str_remove(asset, "_ret")) %>%
  group_by(asset) %>%
  summarise(
    mean_daily  = mean(ret),
    sd_daily    = sd(ret),
    mean_annual = mean_daily * ann,
    sd_annual   = sd_daily  * sqrt(ann),
    sharpe      = mean_annual / sd_annual,
    skewness    = (mean((ret - mean(ret))^3)) / (sd(ret)^3),
    kurtosis    = (mean((ret - mean(ret))^4)) / (sd(ret)^4),
    .groups     = "drop"
  )

# Returns matrix
ret_matrix <- returns %>%
  select(bonds_ret, equity_ret, gold_ret, reits_ret) %>%
  as.matrix()

# Covariance matrix
cov_daily    <- cov(ret_matrix)
cov_annual   <- cov_daily * ann

print(stats)
print(round(cov_annual, 6))
```

#### Markowitzová mean-variance metóda stanovenia váh
