---
title: "Investovanie"
output:
  pdf_document:
    latex_engine: xelatex
---

```{r setup, include=FALSE}
library(tidyverse)
library(jsonlite)
library(lubridate)
library(quadprog)
library(Matrix)

options(digits = 10)
knitr::opts_chunk$set(echo = FALSE)

```

## Investovanie

Cieľom seminárnej práce, je zostaviť pre nášho investora portfólio ktoré bude minimálne orientované na akcie a bude skôr obsahovať alternatívne investičné nástroje.

### Aktíva

Pre tento účel sme vybrali ako potenciálnych kandidátov nasledovné aktíva:

1.  **Physical Gold EUR Hedged (ETC)** - ako safe haven, by malo zabezpečiť svojou potenciálne inverznou koreláciou tzv. hedge oproti prepadu ostatných zložiek portfólia.

2.  **Global Real Estate (ETF)** - by mali slúžiť na expozíciu sektoru nehnuteľností prostredníctvom Real Estate Investment Trust vehiclov, ktoré držia a investujú do fyzických nehnutelností, no obchodujú sa s likviditou akcií na trhu.

3.  **High Yield Corp Bonds (ETF)** - poskytnú expozíciu tzv. fixed income, ktorý je jeden z rovnako populárnych investičným aktív. Z dôvodu vyššej kapacity rizika, no iba averzii voči riziku spojeným s akciami budeme voliť korporátne dlhopisové ETF.

    Napriek high yield klasifikácii vykazujú tieto dlhopisy konzervatívnu volatilitu, čo ich robí efektívnym zdrojom výnosu v rámci nášho konzervatívneho portfólia. Jediná limitácia pre nášho investora je potenciálne vyššia korelácia s akciovým trhom v krízových obdobiach a teda vyššia variancia ($\sigma$).

4.  **Inflation Linked Govt Bond (ETF)** - ekvivalent US TIPS ktoré by mali obsahovať dlhopisy ktoré sú tzv. inflation protected.

5.  **Edge MSCI World Value Factor (ETF)** - volíme v tomto prípade ako najmenšiu zložku. Zameriavame sa na všeobecný index akcií, ktorý je dobre diverzifikovaný. S cieľom mitigovať riziko a expozíciu na USA volíme faktorový variant svetového indexu, ktorý nemá kompozíciu stanovenú na základe Market Capu, no skôr sa jedná o podhodnotené - hodnotové tituly, čo do istej miery môže limitovať aj volatilitu tohto aktíva oproti klasickému World ETF.

6.  **Longer Dated All Commodities (ETF)** - Jeho konstituenty zastupujú nasledujúce komoditné sektory: energetika, drahé kovy, priemyselné kovy, chov hospodárskych zvierat a poľnohospodárstvo. Tieto aktíva rastú s infláciou a teda je možné od nich čakať proti-inflačný efekt.

#### Import historických dát o aktívach

```{r}

# Physical Gold EUR Hedged (ETC) - gold.csv
# https://etf.dws.com/en-lu/etc/DE000A1EK0G3-xtrackers-physical-gold-eur-hedged-etc/

gold = read_delim(
  './data/gold.csv', 
  delim=';',
  locale = locale(decimal_mark = ",")
) %>%
  rename(
    date = `NAV date`,
    value = `ETC value`,
    underlying_value = `Underlying`
  ) %>%
  mutate(date = parse_date_time(date, "dmy"))


# Longer Dated All Commodities (ETF) - com.json
# https://www.justetf.com/en-be/etf-profile.html?isin=IE00B4WPHX27

com = fromJSON("./data/com.json", flatten = TRUE) %>%
  rename(
    value = `value.localized`,
  ) %>%
  select(date, value) %>%
  mutate(
    value = as.numeric(value),
    date = parse_date_time(date, "ymd")
  )


# Global Real Estate (ETF) - reits.json
# https://www.justetf.com/en-be/etf-profile.html?isin=NL0009690239

reits = fromJSON("./data/reits.json", flatten = TRUE) %>%
  rename(
    value = `value.localized`,
  ) %>%
  select(date, value) %>%
  mutate(
    value = as.numeric(value),
    date = parse_date_time(date, "ymd")
  )


# High Yield Corp Bonds (ETF) - bonds.csv
# https://www.ishares.com/uk/individual/en/products/290618/ishares-high-yield-corp-bond-ucits-etf

bonds = read_delim(
  './data/bonds.csv',
  delim = ';',
  locale = locale(decimal_mark = ',')
) %>% 
  rename(
    date = `As Of`,
    value = NAV
  ) %>%
  select(date, value) %>%
  mutate(date = parse_date_time(date, 'dmy'))


# Inflation Linked Govt Bond (ETF) - tips.csv
# https://www.ishares.com/uk/individual/en/products/251739/ishares-euro-inflation-linked-government-bond-ucits-etf

tips = read_delim(
  './data/tips.csv',
  delim = ';',
  locale = locale(decimal_mark = ',')
) %>% 
  rename(
    date = `As Of`,
    value = NAV
  ) %>%
  select(date, value) %>%
  mutate(date = parse_date_time(date, 'dmy'))


# Edge MSCI World Value Factor (ETF) - equity.json
# https://www.justetf.com/en-be/etf-profile.html?isin=IE00BP3QZB59#overview

equity = fromJSON("./data/equity.json", flatten = TRUE) %>%
  rename(
    value = `value.localized`,
  ) %>%
  select(date, value) %>%
  mutate(
    value = as.numeric(value),
    date = parse_date_time(date, "ymd")
  )


portfolio <- bonds %>%
  head(-1) %>%
  select(date, bonds_val = value) %>%
  full_join(tips %>% select(date, tips_val = value), by = "date") %>%
  full_join(com %>% select(date, com_val = value), by = "date") %>%
  full_join(equity %>% select(date, equity_val = value), by = "date") %>%
  full_join(gold %>% select(date, gold_val = value), by = "date") %>%
  full_join(reits %>% select(date, reits_val = value), by = "date") %>%
  filter(date >= as.Date("2014-10-01")) %>%   # Cutoff aby boli data +- z rovnakeho režimu
  filter(wday(date, week_start = 1) <= 5) %>% # Vyfiltruje víkendy aby to neskresľovalo
  arrange(date)

```

### Stanovenie váh

Na stanovenie váh v rámci nášho portfólia využijeme Markowitzovú metódu mean-variance, ktorá nám na základe nášho cieľového (mean) výnosu pomocou kvadratickej optimalizácie vytvorí portfólio, ktoré bude mať najnižšiu možnú mieru rizika (varianciu).

#### Deskriptívne štatistiky portfólia

Každé aktívum je analyzované na základe maximálne dostupnej histórie, pričom kovariancie medzi aktívami sú odhadované z ich spoločného prekryvu dát.

```{r}

# Log returns for each day
returns <- portfolio %>%
  arrange(date) %>%
  mutate(
    bonds_ret = if_else(
      !is.na(bonds_val)  & !is.na(lag(bonds_val)),
      log(bonds_val / lag(bonds_val)), 
      NA_real_
    ),
    
    equity_ret = if_else(
      !is.na(equity_val) & !is.na(lag(equity_val)),
      log(equity_val / lag(equity_val)), 
      NA_real_
    ),
    
    gold_ret = if_else(
      !is.na(gold_val) & !is.na(lag(gold_val)),
      log(gold_val / lag(gold_val)), 
      NA_real_
    ),
    
    reits_ret = if_else(
      !is.na(reits_val) & !is.na(lag(reits_val)),
      log(reits_val / lag(reits_val)), 
      NA_real_
    ),
    
    tips_ret = if_else(
      !is.na(tips_val)   & !is.na(lag(tips_val)),
      log(tips_val / lag(tips_val)), 
      NA_real_
    ),
    
    com_ret = if_else(
      !is.na(com_val) & !is.na(lag(com_val)),
      log(com_val / lag(com_val)), 
      NA_real_
    )
  )


# Trading days
ann <- 252

# Summary of each asset
stats <- returns %>%
  select(ends_with("_ret")) %>%
  pivot_longer(everything(), names_to = "asset", values_to = "ret") %>%
  mutate(asset = str_remove(asset, "_ret")) %>%
  group_by(asset) %>%
  summarise(
    n_obs       = sum(!is.na(ret)),
    mean_daily  = mean(ret, na.rm = TRUE),
    sd_daily    = sd(ret, na.rm = TRUE),
    mean_annual = mean_daily * ann,
    sd_annual   = sd_daily * sqrt(ann),
    .groups     = "drop"
  )


asset_order <- c("bonds", "com", "equity", "gold", "reits", "tips")

ret_matrix <- returns %>%
  select(
    bonds_ret,
    com_ret,
    equity_ret,
    gold_ret,
    reits_ret,
    tips_ret
  ) %>%
  as.matrix()

# Pairwise covariance / correlation so each pair uses all overlapping data
cov_daily <- cov(ret_matrix, use = "pairwise.complete.obs")
cov_annual <- cov_daily * ann

print(round(cov_annual, 6))
print(stats)


# --------------------------------
#         Korelačná matica
# --------------------------------

cor_mat <- cor(ret_matrix, use = "pairwise.complete.obs")

cor_labels <- c(
  bonds_ret  = "Bonds",
  com_ret    = "Komodity",
  equity_ret = "Akcie",
  gold_ret   = "Zlato",
  reits_ret  = "REITs",
  tips_ret   = "TIPS"
)

cor_df <- as.data.frame(cor_mat) %>%
  rownames_to_column("asset1") %>%
  pivot_longer(-asset1, names_to = "asset2", values_to = "correlation") %>%
  mutate(
    a1 = factor(cor_labels[asset1], levels = cor_labels),
    a2 = factor(cor_labels[asset2], levels = cor_labels)
  )


# Korelačná matica tried aktív portfólia
ggplot(cor_df, aes(x = a1, y = a2, fill = correlation)) +
  geom_tile(color = "white", linewidth = 0.5) +
  geom_text(aes(label = sprintf("%.2f", correlation)), size = 3.5, color = "black") +
  scale_fill_gradient2(
    low = "#d73027", mid = "white", high = "#1a9850",
    midpoint = 0, limits = c(-1, 1), name = "Korelácia"
  ) +
  labs(
    x     = NULL,
    y     = NULL
  ) +
  coord_fixed() +
  theme_minimal() +
  theme(
    axis.text.x = element_text(angle = 30, hjust = 1, size = 10),
    axis.text.y = element_text(size = 10),
    plot.title  = element_text(size = 12, face = "bold", margin = margin(b = 10))
  )

```

#### Markowitzová mean-variance metóda stanovenia váh

Markowitzova moderná teória portfólia (MPT)[^1] nám dáva možnosť, ako tieto nami vybrané aktíva optimálne kombinovať. Základným cieľom je nájsť takú kombináciu váh aktív, ktorá **minimalizuje riziko pre danú úroveň očakávaného výnosu.**

[^1]: <https://sites.math.washington.edu/~burke/crs/408/fin-proj/mark1.pdf>

Predpokladajme portfólio s $n$ aktívami, vektorom váh $w$, vektorom očakávaných výnosov $\mu$ a kovariančnou maticou $\Sigma$.

-   Očakávaný výnos portfólia: $E(R_p) = w^T \mu$

-   Riziko portfólia (rozptyl): $\sigma_p^2 = w^T \Sigma w$

V klasickom modeli hľadáme váhy $w$ riešením problému kvadratického programovania.

$$
\min_{w} \frac{1}{2} w^T \Sigma w
$$ **Za podmienok:**

1.  $\sum_{i=1}^{n} w_i = 1$ (plná investícia kapitálu)

2.  $w^T \mu = \mu_{target}$ (dosiahnutie cieľového výnosu)

3.  $w_i \geq 0$ (zákaz predajov nakrátko)

**Efektívna hranica (Efficient Frontier)**

Množina všetkých optimálnych portfólií vytvára v grafe (riziko vs. výnos) tzv. efektívnu hranicu. Portfóliá na tejto krivke ponúkajú najlepší možný pomer medzi rizikom a výnosom. Kľúčovým faktorom je tu **diverzifikácia** – vďaka tomu, že aktíva nie sú dokonale korelované, celkové riziko portfólia je nižšie než priemer rizík jednotlivých aktív.

```{r}

# Assets
asset_order <- c("bonds", "com", "equity", "gold", "reits", "tips")

# Return matrix
ret_matrix <- returns %>%
  select(
    bonds_ret,
    com_ret,
    equity_ret,
    gold_ret,
    reits_ret,
    tips_ret
  ) %>%
  as.matrix()

# Annualized covariance with pairwise complete observations
cov_annual <- cov(ret_matrix, use = "pairwise.complete.obs") * ann

# Expected annual returns from full available history of each asset
mu <- stats %>%
  arrange(match(asset, asset_order)) %>%
  pull(mean_annual)

n <- length(mu)

# Constraints
target_return <- 0.045
Rf <- 0.0215

upper_bounds <- c(
  bonds  = 1,
  com    = 0.2,
  equity = 0.15,
  gold   = 0.15,
  reits  = 0.2,
  tips   = 1
)

upper_bounds <- upper_bounds[asset_order]

# Fix covariance matrix if not positive definite
eigvals <- eigen(cov_annual, symmetric = TRUE, only.values = TRUE)$values
if (any(eigvals <= 0)) {
  cov_annual <- as.matrix(nearPD(cov_annual)$mat)
}

# Equality constraints
A_eq <- cbind(
  mu,
  rep(1, n)
)

b_eq <- c(
  target_return,
  1
)

# Lower / upper bounds
A_lower <- diag(n)
b_lower <- c(
  0,
  0,
  0,
  0,
  0,
  0.1
)

A_upper <- -diag(n)
b_upper <- -upper_bounds

Amat <- cbind(A_eq, A_lower, A_upper)
bvec <- c(b_eq, b_lower, b_upper)

# Solver
sol <- solve.QP(
  Dmat = 2 * cov_annual,
  dvec = rep(0, n),
  Amat = Amat,
  bvec = bvec,
  meq  = 2
)

weights <- sol$solution
names(weights) <- asset_order

# Portfolio statistics
port_return <- sum(weights * mu)
port_sd     <- sqrt(t(weights) %*% cov_annual %*% weights)
port_sharpe <- (port_return - Rf) / port_sd

cat(sprintf(
  "--- Markowitz optimal weights (target = %.2f%%, equity ≤ 10%%, gold ≤ 15%%) ---\n",
  target_return * 100
))
print(round(weights, 4))

cat("\n--- Portfolio statistics ---\n")
cat(sprintf("Expected annual return    : %.4f (%.2f%%)\n", port_return, port_return * 100))
cat(sprintf("Annual std deviation      : %.4f (%.2f%%)\n", port_sd, port_sd * 100))
cat(sprintf("Sharpe ratio (Rf=%.4f)  : %.4f\n", Rf, port_sharpe))

```

```{r}

library(ggplot2)
library(scales)

set.seed(123)

n_sim <- 20000

# Funkcia na generovanie náhodných váh s hornými limitmi
generate_weights <- function(n, upper_bounds) {
  repeat {
    w <- runif(n)
    w <- w / sum(w)
    
    if (all(w <= upper_bounds)) {
      return(w)
    }
  }
}

# Simulácie portfólií
sim_weights <- replicate(
  n_sim,
  generate_weights(n, upper_bounds)
)

sim_returns <- apply(sim_weights, 2, function(w) sum(w * mu))

sim_sds <- apply(sim_weights, 2, function(w) {
  sqrt(t(w) %*% cov_annual %*% w)
})

sim_sharpes <- (sim_returns - Rf) / sim_sds

sim_df <- data.frame(
  sd = as.numeric(sim_sds),
  ret = as.numeric(sim_returns),
  sharpe = as.numeric(sim_sharpes)
)

opt_df <- data.frame(
  sd = as.numeric(port_sd),
  ret = as.numeric(port_return),
  sharpe = as.numeric(port_sharpe)
)


# Graf - Simulované portfóliá vs. Markowitz optimum
ggplot(sim_df, aes(x = sd, y = ret, color = sharpe)) +
  geom_point(alpha = 0.35, size = 1) +
  geom_point(
    data = opt_df,
    aes(x = sd, y = ret),
    inherit.aes = FALSE,
    color = "red",
    size = 2
  ) +
  scale_x_continuous(labels = percent_format(accuracy = 0.1)) +
  scale_y_continuous(labels = percent_format(accuracy = 0.1)) +
  scale_color_viridis_c(name = "Sharpe ratio") +
  labs(
    x = "Annualizovaná volatilita",
    y = "Očakávaný annualizovaný výnos"
  ) +
  theme_classic() +
  theme(
    axis.line     = element_blank(),
    plot.title    = element_text(size = 12, face = "bold", margin = margin(b = 4)),
    plot.subtitle = element_text(size = 10, color = "grey40"),
    
    panel.border = element_rect(color = "black", fill = NA, linewidth = 0.8),
    
    axis.ticks = element_line(linewidth = 0.4),   # thinner ticks
    axis.ticks.length = unit(4, "pt"),             # shorter ticks
    
    axis.text = element_text(size = 11),  # smaller tick labels
  
    axis.text.x = element_text(margin = margin(t = 10)),  # push down
    axis.text.y = element_text(margin = margin(r = 8)),   # push left
    
    axis.title.x = element_text(size = 12, margin = margin(t = 12)),
    axis.title.y = element_text(size = 12, margin = margin(r = 12))
  )
```

```{r}

# ------------------------------------------------
#       Výnosy single assets vs Portfolio
# ------------------------------------------------

ret_cols <- paste0(asset_order, "_ret")

# Compute portfolio daily return as weighted sum, only where all assets have data
cumret <- returns %>%
  select(date, all_of(ret_cols)) %>%
  rowwise() %>%
  mutate(
    portfolio_ret = if (any(is.na(c_across(all_of(ret_cols))))) {
      NA_real_
    } else {
      sum(c_across(all_of(ret_cols)) * weights[asset_order])
    }
  ) %>%
  ungroup()

label_map <- c(
  bonds_ret     = "Bonds",
  com_ret       = "Komodity",
  equity_ret    = "Akcie",
  gold_ret      = "Zlato",
  reits_ret     = "REITs",
  tips_ret      = "TIPS",
  portfolio_ret = "Portfólio"
)

cum_long <- cumret %>%
  pivot_longer(-date, names_to = "asset", values_to = "ret") %>%
  filter(!is.na(ret)) %>%
  group_by(asset) %>%
  arrange(date) %>%
  mutate(cum_ret = cumsum(ret)) %>%
  ungroup() %>%
  mutate(
    label        = label_map[asset],
    is_portfolio = (asset == "portfolio_ret")
  )


# Kumulatívny výnos tried aktív a portfólia (červená = portfólio)

color_map <- c(
  "Bonds"     = "#1B9E77",
  "Komodity"  = "#D95F02",
  "Akcie"     = "#7570B3",
  "Zlato"     = "#E7298A",
  "REITs"     = "#66A61E",
  "TIPS"      = "#E6AB02",
  "Portfólio" = "red"
)

size_map <- c(
  "Bonds"     = 0.5,
  "Komodity"  = 0.5,
  "Akcie"     = 0.5,
  "Zlato"     = 0.5,
  "REITs"     = 0.5,
  "TIPS"      = 0.5,
  "Portfólio" = .75
)

ggplot(cum_long, aes(x = date, y = cum_ret, color = label, linewidth = label, group = asset)) +
  geom_line(aes(alpha = is_portfolio)) +
  scale_color_manual(values = color_map) +
  scale_linewidth_manual(values = size_map, guide = "none") +
  scale_alpha_manual(values = c("TRUE" = 1, "FALSE" = 0.4), guide = "none") +
  scale_y_continuous(
    labels = scales::percent_format(accuracy = 1),
    limits = c(-0.45, 1.1),
    expand = expansion(mult = c(0.05, 0.05))
  ) +
  scale_x_date(
    expand = expansion(mult = c(0, 0)),
    date_breaks = "2 years",
    date_labels = "%Y"
  ) +
  guides(color = guide_legend(nrow = 1, override.aes = list(linewidth = 2))) +
  labs(
    x     = NULL,
    y     = "Kumulatívny log-výnos",
    color = NULL
  ) +
  theme_classic() +
  guides(color = guide_legend(nrow = 1, override.aes = list(linewidth = 1.25))) +
  theme(
    legend.position = "bottom",
    legend.justification = "center",
    legend.text = element_text(size = 11),
    legend.spacing.x = unit(0.5, "cm"),
    
    panel.border    = element_rect(color = "black", fill = NA, linewidth = 0.8),
    
    axis.line     = element_blank(),
    plot.title    = element_text(size = 12, face = "bold", margin = margin(b = 4)),
    plot.subtitle = element_text(size = 10, color = "grey40"),
    
    axis.ticks = element_line(linewidth = 0.4),   # thinner ticks
    axis.ticks.length = unit(4, "pt"),             # shorter ticks
    
    axis.text = element_text(size = 11),  # Smaller tick labels
  
    axis.text.x = element_text(margin = margin(t = 10)),  # push down
    axis.text.y = element_text(margin = margin(r = 8)),   # push left
    
    axis.title.x = element_text(size = 12, margin = margin(t = 12)),
    axis.title.y = element_text(size = 12, margin = margin(r = 12))
  )
```

### Choleskyho dekompozícia

Napriek tomu, že Monte Carlo simulácie sú často využívným a uznávaným nástrojom vo financiách, je dôležité prihliadať aj na jeho limitácie v prípade použitia out of the box. Monte Carlo simulácia per-se spočíva iba v generovaní náhodných dát na základe istého (často normálneho normovaného) rozdelenia. Toto je ale veľmi hrubá aproximácia reality finančných trhov, ktorej by sme sa chceli čo najdôvernejšie v našich simuláciach priblížiť.

To vieme docieliť pomocou výsledku Choleskyho dekompozície matice. Z tejto dekompozície dostaneme tzv. Choleskyho most. Táto dekompozícia nám hovorí že každá kladne definitná matica $A$ sa dá napísať v nasledovnom tvare.

$$
A=\textbf{L}\cdot\text{L}^T
$$

Kde $L$ je dolná trojuholníková matica (tzv. Choleského faktor). Ak tento postup aplikujeme na kovariačnú maticu $\Sigma$, dostaneme že $\Sigma = LL^T$. Hlavný význam tohto rozkladu v štatistike a simuláciách (napr. naše Monte Carlo) spočíva v schopnosti vniesť závislosť - korelačnú štruktúru - do nezávislých premenných.

$$
Y=\textbf{L}\cdot Z
$$

Predpokladajme, že máme vektor $Z$, ktorý obsahuje náhodne vygenerované trhové dáta z normovaného normálneho rozdelenia (dáta sú teda nekorelované, s nulovou strednou hodnotou a jednotkovým rozptylom). Ak tento vektor prenásobíme maticou $L$, získame nový vektor premenných $Y$. Týmto násobením do pôvodne nezávislých vzoriek "vložíme" závislosť z našich pôvodných dát a teda sa priblížime k realite v našej simulácií[^2]. Výsledkom našej snahy je nakoniec transformácia bieleho šumu na dáta, ktoré rešpektujú historické vzťahy medzi aktívami.

[^2]: <http://www.iam.fmph.uniba.sk/efm/bakalarky/2014/varga/bakalarka.pdf>

### Monte Carlo simulácia

```{r}

# -------------------------------
#            Parametre
# -------------------------------

# Vstupné premenné

initial     <- 10000           # Štartovacia hodnota
monthly     <- 500             # Mesačný príspevok
years       <- 15              # Investičný horizont
steps       <- years * 12      # Počet stepov (ktoré loop musí urobiť)
n_sims      <- 3000            # Počet simulácií (na jeden step)


# -------------------------------
#            Simulácia
# -------------------------------

set.seed(420)

# Počet aktív
n_assets <- length(asset_order)

# Časový krok = 1 mesiac
dt <- 1 / 12

# Volatility jednotlivých aktív (z diagonály kovariančnej matice)
sigma2 <- diag(cov_annual)

# Mesačný drift pre GBM:
# dS/S = mu dt + sigma dW
# log-return ~ (mu - 0.5*sigma^2)dt + shock
drift <- (mu - 0.5 * sigma2) * dt

# Cholesky faktor pre mesačné šoky
cov_monthly <- cov_annual
L_month <- t(chol(cov_monthly))

# Matica na uloženie hodnôt portfólia
# riadky = čas, stĺpce = simulácie
portfolio_paths <- matrix(NA, nrow = steps + 1, ncol = n_sims)
portfolio_paths[1, ] <- initial

# Pre uloženie terminálnych hodnôt
terminal_values <- numeric(n_sims)

# Simulácie
for (sim in 1:n_sims) {
  
  # Počiatočná hodnota portfólia
  V <- initial
  
  # Na začiatku rozdelíme portfólio podľa váh
  asset_values <- V * weights
  
  for (t in 1:steps) {
    
    # Nezávislé štandardné normálne premenné
    z <- rnorm(n_assets)
    
    # Korelované šoky
    shock <- L_month %*% z
    
    # Simulované log-returny aktív
    log_ret_t <- drift + as.vector(shock) * sqrt(dt)
    
    # Hrubé výnosové faktory aktív
    gross_ret <- exp(log_ret_t)
    
    # Zmena hodnôt jednotlivých aktív
    asset_values <- asset_values * gross_ret
    
    # Hodnota portfólia po vývoji trhu
    V <- sum(asset_values)
    
    # Mesačný príspevok na konci mesiaca
    V <- V + monthly
    
    # Rebalansing na cieľové váhy
    asset_values <- V * weights
    
    # Uloženie cesty portfólia
    portfolio_paths[t + 1, sim] <- V
  }
  
  terminal_values[sim] <- V
}


# -------------------------------
#       Výstupné štatistiky
# -------------------------------

mean_terminal   <- mean(terminal_values)
median_terminal <- median(terminal_values)
sd_terminal     <- sd(terminal_values)

q05 <- quantile(terminal_values, 0.05)
q25 <- quantile(terminal_values, 0.25)
q75 <- quantile(terminal_values, 0.75)
q95 <- quantile(terminal_values, 0.95)

total_invested <- initial + monthly * steps
prob_loss      <- mean(terminal_values < total_invested)

cat("\n  --- Monte Carlo simulation results ---\n")
cat(sprintf("Total invested capital     : %.2f EUR\n", total_invested))
cat(sprintf("Mean terminal value        : %.2f EUR\n", mean_terminal))
cat(sprintf("Median terminal value      : %.2f EUR\n", median_terminal))
cat(sprintf("Std. dev. terminal value   : %.2f EUR\n", sd_terminal))
cat(sprintf("5th percentile             : %.2f EUR\n", q05))
cat(sprintf("25th percentile            : %.2f EUR\n", q25))
cat(sprintf("75th percentile            : %.2f EUR\n", q75))
cat(sprintf("95th percentile            : %.2f EUR\n", q95))

```

```{r}

# -------------------------------
#              Grafy
# -------------------------------

sim_df <- as_tibble(portfolio_paths) %>%
  mutate(month = 0:steps) %>%
  pivot_longer(-month, names_to = "sim", values_to = "value") %>%
  mutate(year = month / 12)

set.seed(123)
sample_sims <- sample(unique(sim_df$sim), 30)

# Median path
median_path <- apply(portfolio_paths, 1, median, na.rm = TRUE)
median_df <- tibble(
  month = 0:steps,
  year = (0:steps) / 12,
  value = median_path
)

# Closest simulation to median terminal value
median_terminal <- median(terminal_values)
closest_sim_idx <- which.min(abs(terminal_values - median_terminal))
closest_sim_col <- paste0("V", closest_sim_idx)

median_path_df <- sim_df %>%
  filter(sim == closest_sim_col)

median_sim_id <- unique(median_path_df$sim)

dir.create("./figures", showWarnings = FALSE, recursive = TRUE)


# -------------------------------
#   Monte Carlo paths chart
# -------------------------------

p_paths <- sim_df %>%
  filter(sim %in% sample_sims,
         sim != median_sim_id) %>%
  ggplot(aes(x = year, y = value, group = sim)) +
  geom_line(
    color = "grey60",
    alpha = 0.35,
    linewidth = 0.6
  ) +
  geom_line(
    data = median_df,
    aes(x = year, y = value, color = "Median"),
    linewidth = .8
  ) +
  geom_line(
    data = median_path_df,
    aes(x = year, y = value, color = "Closest simulation to median"),
    linewidth = .8
  ) +
  scale_color_manual(
    name = NULL,
    values = c(
      "Closest simulation to median" = "red",
      "Median" = "dodgerblue2"
    )
  ) +
  scale_x_continuous(
    breaks = 0:15,
    limits = c(0, 15),
      expand = c(0, 0)
  ) +
  scale_y_continuous(
    limits = c(initial, 250000),
    expand = c(0, 0),
    labels = scales::label_number(scale = 1e-3, suffix = "K")
  ) +
  labs(
    title = NULL,
    x = "Rok",
    y = "Hodnota portfólia (EUR)"
  ) +
  theme_classic() +
  theme(
    legend.position = "bottom",
    legend.direction = "horizontal",
    legend.box = "horizontal",
    legend.text = element_text(size = 12),
    
    panel.border = element_rect(color = "black", fill = NA, linewidth = 0.8),
    axis.line = element_blank(),
    
    axis.ticks = element_line(linewidth = 0.4),   # thinner ticks
    axis.ticks.length = unit(4, "pt"),             # shorter ticks
    
    axis.text = element_text(size = 11),  # smaller tick labels
  
    axis.text.x = element_text(margin = margin(t = 10)),  # push down
    axis.text.y = element_text(margin = margin(r = 8)),   # push left
    
    axis.title.x = element_text(size = 12, margin = margin(t = 12)),
    axis.title.y = element_text(size = 12, margin = margin(r = 12))
  )

print(p_paths)

ggsave(
  filename = "./figures/monte_carlo_portfolio.pdf",
  plot = p_paths,
  device = "pdf",
  width = 8,
  height = 5,
  bg = "white"
)
```

```{r}

dates_vector <- portfolio$date[-1]
w_vec <- weights[asset_order]
portfolio_returns_daily <- ret_matrix[-1, ] %*% w_vec

dd_df <- tibble(
  date = dates_vector,
  ret  = as.numeric(portfolio_returns_daily)
) %>%
  filter(!is.na(ret)) %>%
  mutate(
    wealth_index = cumprod(exp(ret)),
    cum_max      = cummax(wealth_index),
    drawdown     = (wealth_index - cum_max) / cum_max,
    drawdown_pct = drawdown * 100
  )

max_dd_value <- min(dd_df$drawdown_pct)
max_dd_date  <- dd_df$date[which.min(dd_df$drawdown_pct)]
cat(sprintf("Maximum Drawdown: %.2f%% dňa %s\n",
            max_dd_value,
            format(max_dd_date, "%d. %B %Y")))

# VaR & CVaR
conf_level <- 0.95
var_daily_hist  <- quantile(dd_df$ret, 1 - conf_level)
cvar_daily_hist <- mean(dd_df$ret[dd_df$ret <= var_daily_hist])

var_annual_hist  <- var_daily_hist  * sqrt(252)
cvar_annual_hist <- cvar_daily_hist * sqrt(252)

cat(sprintf("Historická denná VaR  (95%%): %.2f%%\n", var_daily_hist  * 100))
cat(sprintf("Historická denná CVaR (95%%): %.2f%%\n", cvar_daily_hist * 100))
cat(sprintf("Historická ročná VaR  (95%%): %.2f%%\n", var_annual_hist  * 100))
cat(sprintf("Historická ročná CVaR (95%%): %.2f%%\n", cvar_annual_hist * 100))
```

```{r}

cat("========== Tabuľka 9: Zhrnutie kľúčových výsledkov analýzy ==========\n")
cat(sprintf("%-42s %s\n",     "Ukazovateľ",                            "Výsledok"))
cat(strrep("-", 65), "\n")
cat(sprintf("%-42s %.2f %%\n", "Očakávaný výnos portfólia p.a.",       port_return * 100))
cat(sprintf("%-42s %.2f %%\n", "Volatilita portfólia p.a. (σ)",         port_sd     * 100))
cat(sprintf("%-42s %.3f\n",    "Sharpeho pomer",                        port_sharpe))
cat(sprintf("%-42s %.0f EUR\n","Celkovo investovaná suma (15 r.)",       total_invested))
cat(sprintf("%-42s %.0f EUR\n","Mediánová konečná hodnota portfólia",    median_terminal))
cat(sprintf("%-42s %.0f EUR\n","Zhodnotenie portfólia – medián",          median_terminal - total_invested))
cat(sprintf("%-42s %.2f %%\n", "VaR 95 % (ročný)",                    var_annual_hist * 100))
cat(sprintf("%-42s %.2f %%\n", "CVaR 95 % (ročný)",                   cvar_annual_hist * 100))
```
