---
title: "Investovanie"
---

```{r}
library(tidyverse)
library(jsonlite)
library(lubridate)
library(quadprog)
library(Matrix)

options(digits = 10)
```

## Investovanie

Cieľom seminárnej práce, je zostaviť pre nášho investora portfólio ktoré bude minimálne orientované na akcie a bude skôr obsahovať alternatívne investičné nástroje.

### Aktíva

Pre tento účel sme vybrali ako potenciálnych kandidátov nasledovné aktíva:

1.  **Physical Gold EUR Hedged (ETC)** - ako safe haven, by malo zabezpečiť svojou potenciálne inverznou koreláciou tzv. hedge oproti prepadu ostatných zložiek portfólia.

2.  **Global Real Estate (ETF)** - by mali slúžiť na expozíciu sektoru nehnuteľností prostredníctvom Real Estate Investment Trust vehiclov, ktoré držia a investujú do fyzických nehnutelností, no obchodujú sa s likviditou akcií na trhu.

3.  **High Yield Corp Bonds (ETF)** - poskytnú expozíciu tzv. fixed income, ktorý je jeden z rovnako populárnych investičným aktív. Z dôvodu vyššej kapacity rizika, no iba averzii voči riziku spojeným s akciami budeme voliť korporátne dlhopisové ETF.

    Napriek high yield klasifikácii vykazujú tieto dlhopisy konzervatívnu volatilitu, čo ich robí efektívnym zdrojom výnosu v rámci nášho konzervatívneho portfólia. Jediná limitácia pre nášho investora je potenciálne vyššia korelácia s akciovým trhom v krízových obdobiach a teda vyššia variancia ($\sigma$).

4.  **Inflation Linked Govt Bond (ETF)** - ekvivalent US TIPS ktoré by mali obsahovať dlhopisy ktoré sú tzv. inflation protected.

5.  **Edge MSCI World Value Factor (ETF)** - volíme v tomto prípade ako najmenšiu zložku. Zameriavame sa na všeobecný index akcií, ktorý je dobre diverzifikovaný. S cieľom mitigovať riziko a expozíciu na USA volíme faktorový variant svetového indexu, ktorý nemá kompozíciu stanovenú na základe Market Capu, no skôr sa jedná o podhodnotené - hodnotové tituly, čo do istej miery môže limitovať aj volatilitu tohto aktíva oproti klasickému World ETF.

6.  **Longer Dated All Commodities (ETF)** - Jeho konstituenty zastupujú nasledujúce komoditné sektory: energetika, drahé kovy, priemyselné kovy, chov hospodárskych zvierat a poľnohospodárstvo. Tieto aktíva rastú s infláciou a teda je možné od nich čakať proti-inflačný efekt.

#### Import historických dát o aktívach

```{r}

# Physical Gold EUR Hedged (ETC) - gold.csv
# https://etf.dws.com/en-lu/etc/DE000A1EK0G3-xtrackers-physical-gold-eur-hedged-etc/

gold = read_delim(
  './data/gold.csv', 
  delim=';',
  locale = locale(decimal_mark = ",")
) %>%
  rename(
    date = `NAV date`,
    value = `ETC value`,
    underlying_value = `Underlying`
  ) %>%
  mutate(date = parse_date_time(date, "dmy"))

# Longer Dated All Commodities (ETF) - com.json
# https://www.justetf.com/en-be/etf-profile.html?isin=IE00B4WPHX27

com = fromJSON("./data/com.json", flatten = TRUE) %>%
  rename(
    value = `value.localized`,
  ) %>%
  select(date, value) %>%
  mutate(
    value = as.numeric(value),
    date = parse_date_time(date, "ymd")
  )


# Global Real Estate (ETF) - reits.json
# https://www.justetf.com/en-be/etf-profile.html?isin=NL0009690239

reits = fromJSON("./data/reits.json", flatten = TRUE) %>%
  rename(
    value = `value.localized`,
  ) %>%
  select(date, value) %>%
  mutate(
    value = as.numeric(value),
    date = parse_date_time(date, "ymd")
  )


# High Yield Corp Bonds (ETF) - bonds.csv
# https://www.ishares.com/uk/individual/en/products/290618/ishares-high-yield-corp-bond-ucits-etf

bonds = read_delim(
  './data/bonds.csv',
  delim = ';',
  locale = locale(decimal_mark = ',')
) %>% 
  rename(
    date = `As Of`,
    value = NAV
  ) %>%
  select(date, value) %>%
  mutate(date = parse_date_time(date, 'dmy'))


# Inflation Linked Govt Bond (ETF) - tips.csv
# https://www.ishares.com/uk/individual/en/products/251739/ishares-euro-inflation-linked-government-bond-ucits-etf

tips = read_delim(
  './data/tips.csv',
  delim = ';',
  locale = locale(decimal_mark = ',')
) %>% 
  rename(
    date = `As Of`,
    value = NAV
  ) %>%
  select(date, value) %>%
  mutate(date = parse_date_time(date, 'dmy'))


# Edge MSCI World Value Factor (ETF) - equity.json
# https://www.justetf.com/en-be/etf-profile.html?isin=IE00BP3QZB59#overview

equity = fromJSON("./data/equity.json", flatten = TRUE) %>%
  rename(
    value = `value.localized`,
  ) %>%
  select(date, value) %>%
  mutate(
    value = as.numeric(value),
    date = parse_date_time(date, "ymd")
  )


portfolio <- bonds %>%
  head(-1) %>%
  select(date, bonds_val = value) %>%
  full_join(tips %>% select(date, tips_val = value), by = "date") %>%
  full_join(com %>% select(date, com_val = value), by = "date") %>%
  full_join(equity %>% select(date, equity_val = value), by = "date") %>%
  full_join(gold %>% select(date, gold_val = value), by = "date") %>%
  full_join(reits %>% select(date, reits_val = value), by = "date") %>%
  filter(date >= as.Date("2014-10-03")) %>%
  arrange(date)

```

### Stanovenie váh

Na stanovenie váh v rámci nášho portfólia využijeme Markowitzovú metódu mean-variance, ktorá nám na základe nášho cieľového (mean) výnosu pomocou kvadratickej optimalizácie vytvorí portfólio, ktoré bude mať najnižšiu možnú mieru rizika (varianciu).

#### Deskriptívne štatistiky portfólia

Každé aktívum je analyzované na základe maximálne dostupnej histórie, pričom kovariancie medzi aktívami sú odhadované z ich spoločného prekryvu dát.

```{r}

# Log returns for each day
returns <- portfolio %>%
  arrange(date) %>%
  mutate(
    bonds_ret = if_else(
      !is.na(bonds_val)  & !is.na(lag(bonds_val)),
      log(bonds_val / lag(bonds_val)), 
      NA_real_
    ),
    
    equity_ret = if_else(
      !is.na(equity_val) & !is.na(lag(equity_val)),
      log(equity_val / lag(equity_val)), 
      NA_real_
    ),
    
    gold_ret = if_else(
      !is.na(gold_val) & !is.na(lag(gold_val)),
      log(gold_val / lag(gold_val)), 
      NA_real_
    ),
    
    reits_ret = if_else(
      !is.na(reits_val) & !is.na(lag(reits_val)),
      log(reits_val / lag(reits_val)), 
      NA_real_
    ),
    
    tips_ret = if_else(
      !is.na(tips_val)   & !is.na(lag(tips_val)),
      log(tips_val / lag(tips_val)), 
      NA_real_
    ),
    
    com_ret = if_else(
      !is.na(com_val) & !is.na(lag(com_val)),
      log(com_val / lag(com_val)), 
      NA_real_
    )
  )


# Trading days
ann <- 252

# Summary of each asset
stats <- returns %>%
  select(ends_with("_ret")) %>%
  pivot_longer(everything(), names_to = "asset", values_to = "ret") %>%
  mutate(asset = str_remove(asset, "_ret")) %>%
  group_by(asset) %>%
  summarise(
    n_obs       = sum(!is.na(ret)),
    mean_daily  = mean(ret, na.rm = TRUE),
    sd_daily    = sd(ret, na.rm = TRUE),
    mean_annual = mean_daily * ann,
    sd_annual   = sd_daily * sqrt(ann),
    .groups     = "drop"
  )


asset_order <- c("bonds", "com", "equity", "gold", "reits", "tips")

ret_matrix <- returns %>%
  select(
    bonds_ret,
    com_ret,
    equity_ret,
    gold_ret,
    reits_ret,
    tips_ret
  ) %>%
  as.matrix()

# Pairwise covariance / correlation so each pair uses all overlapping data
cov_daily <- cov(ret_matrix, use = "pairwise.complete.obs")
cor_daily <- cor(ret_matrix, use = "pairwise.complete.obs")

cov_annual <- cov_daily * ann
cov_annual   <- cov_daily * ann

print(round(cov_annual, 6))
print(stats)
print(cor_daily)

```

#### Markowitzová mean-variance metóda stanovenia váh

Markowitzova moderná teória portfólia (MPT)[^1] nám dáva možnosť, ako tieto nami vybrané aktíva optimálne kombinovať. Základným cieľom je nájsť takú kombináciu váh aktív, ktorá **minimalizuje riziko pre danú úroveň očakávaného výnosu.**

Predpokladajme portfólio s $n$ aktívami, vektorom váh $w$, vektorom očakávaných výnosov $\mu$ a kovariančnou maticou $\Sigma$.

[^1]: <https://sites.math.washington.edu/~burke/crs/408/fin-proj/mark1.pdf>

-   Očakávaný výnos portfólia: $E(R_p) = w^T \mu$

-   Riziko portfólia (rozptyl): $\sigma_p^2 = w^T \Sigma w$

V klasickom modeli hľadáme váhy $w$ riešením problému kvadratického programovania.

$$
\min_{w} \frac{1}{2} w^T \Sigma w
$$
**Za podmienok:**

1\. $\sum_{i=1}^{n} w_i = 1$ (plná investícia kapitálu)
2. $w^T \mu = \mu_{target}$ (dosiahnutie cieľového výnosu)
3. $w_i \geq 0$ (zákaz predajov nakrátko)

**Efektívna hranica (Efficient Frontier)**

Množina všetkých optimálnych portfólií vytvára v grafe (riziko vs. výnos) tzv. efektívnu hranicu. Portfóliá na tejto krivke ponúkajú najlepší možný pomer medzi rizikom a výnosom. Kľúčovým faktorom je tu **diverzifikácia** – vďaka tomu, že aktíva nie sú dokonale korelované, celkové riziko portfólia je nižšie než priemer rizík jednotlivých aktív.

```{r}

# Assets
asset_order <- c("bonds", "com", "equity", "gold", "reits", "tips")

# Return matrix
ret_matrix <- returns %>%
  select(
    bonds_ret,
    com_ret,
    equity_ret,
    gold_ret,
    reits_ret,
    tips_ret
  ) %>%
  as.matrix()

# Annualized covariance with pairwise complete observations
cov_annual <- cov(ret_matrix, use = "pairwise.complete.obs") * ann

# Expected annual returns from full available history of each asset
mu <- stats %>%
  arrange(match(asset, asset_order)) %>%
  pull(mean_annual)

n <- length(mu)

# Constraints
target_return <- 0.055
Rf <- 0.0215

upper_bounds <- c(
  bonds  = 1,
  com    = 1,
  equity = 0.1,
  gold   = 1,
  reits  = 1,
  tips   = 1
)

upper_bounds <- upper_bounds[asset_order]

# Fix covariance matrix if not positive definite
eigvals <- eigen(cov_annual, symmetric = TRUE, only.values = TRUE)$values
if (any(eigvals <= 0)) {
  cov_annual <- as.matrix(nearPD(cov_annual)$mat)
}

# Equality constraints
A_eq <- cbind(
  mu,
  rep(1, n)
)

b_eq <- c(
  target_return,
  1
)

# Lower / upper bounds
A_lower <- diag(n)
b_lower <- rep(0.00, n)

A_upper <- -diag(n)
b_upper <- -upper_bounds

Amat <- cbind(A_eq, A_lower, A_upper)
bvec <- c(b_eq, b_lower, b_upper)

# Solver
sol <- solve.QP(
  Dmat = 2 * cov_annual,
  dvec = rep(0, n),
  Amat = Amat,
  bvec = bvec,
  meq  = 2
)

weights <- sol$solution
names(weights) <- asset_order

# Portfolio statistics
port_return <- sum(weights * mu)
port_sd     <- sqrt(t(weights) %*% cov_annual %*% weights)
port_sharpe <- (port_return - Rf) / port_sd

cat(sprintf(
  "--- Markowitz optimal weights (target = %.2f%%, equity ≤ 10%%) ---\n",
  target_return * 100
))
print(round(weights, 2))

cat("\n--- Portfolio statistics ---\n")
cat(sprintf("Expected annual return : %.4f (%.2f%%)\n", port_return, port_return * 100))
cat(sprintf("Annual std deviation   : %.4f (%.2f%%)\n", port_sd, port_sd * 100))
cat(sprintf("Sharpe ratio (Rf=%.4f): %.4f\n", Rf, port_sharpe))
```

### Choleskyho dekompozícia

Napriek tomu, že Monte Carlo simulácie sú často využívným a uznávaným nástrojom vo financiách, je dôležité prihliadať aj na jeho limitácie v prípade použitia out of the box. Monte Carlo simulácia per-se spočíva iba v generovaní náhodných dát na základe istého (často normálneho normovaného) rozdelenia. Toto je ale veľmi hrubá aproximácia reality finančných trhov, ktorej by sme sa chceli čo najdôvernejšie v našich simuláciach priblížiť.

To vieme docieliť pomocou výsledku Choleskyho dekompozície matice. Z tejto dekompozície dostaneme tzv. Choleskyho most. Táto dekompozícia nám hovorí že každá kladne definitná matica $A$ sa dá napísať v nasledovnom tvare.

$$
A=\textbf{L}\cdot\text{L}^T
$$

Kde $L$ je dolná trojuholníková matica (tzv. Choleského faktor). Ak tento postup aplikujeme na kovariačnú maticu $\Sigma$, dostaneme že $\Sigma = LL^T$. Hlavný význam tohto rozkladu v štatistike a simuláciách (napr. naše Monte Carlo) spočíva v schopnosti vniesť závislosť - korelačnú štruktúru - do nezávislých premenných.

$$
Y=\textbf{L}\cdot Z
$$

Predpokladajme, že máme vektor $Z$, ktorý obsahuje náhodne vygenerované trhové dáta z normovaného normálneho rozdelenia (dáta sú teda nekorelované, s nulovou strednou hodnotou a jednotkovým rozptylom). Ak tento vektor prenásobíme maticou $L$, získame nový vektor premenných $Y$. Týmto násobením do pôvodne nezávislých vzoriek "vložíme" závislosť z našich pôvodných dát a teda sa priblížime k realite v našej simulácií[^2]. Výsledkom našej snahy je nakoniec transformácia bieleho šumu na dáta, ktoré rešpektujú historické vzťahy medzi aktívami.

[^2]: <http://www.iam.fmph.uniba.sk/efm/bakalarky/2014/varga/bakalarka.pdf>

```{r}

L = t(chol(cov_annual))
print(L)
```

### Monte Carlo simulácia

```{r}

# -------------------------------
#            Parametre
# -------------------------------

# Vstupné premenné

initial     <- 10000           # Štartovacia hodnota
monthly     <- 500             # Mesačný príspevok
years       <- 15              # Investičný horizont
steps       <- years * 12      # Počet stepov (ktoré loop musí urobiť)
n_sims      <- 3000            # Počet simulácií (na jeden step)


# -------------------------------
#            Simulácia
# -------------------------------

set.seed(420)

# Počet aktív
n_assets <- length(asset_order)

# Časový krok = 1 mesiac
dt <- 1 / 12

# Volatility jednotlivých aktív (z diagonály kovariančnej matice)
sigma2 <- diag(cov_annual)

# Mesačný drift pre GBM:
# dS/S = mu dt + sigma dW
# log-return ~ (mu - 0.5*sigma^2)dt + shock
drift <- (mu - 0.5 * sigma2) * dt

# Cholesky faktor pre mesačné šoky
cov_monthly <- cov_annual * dt
L_month <- t(chol(cov_monthly))

# Matica na uloženie hodnôt portfólia
# riadky = čas, stĺpce = simulácie
portfolio_paths <- matrix(NA, nrow = steps + 1, ncol = n_sims)
portfolio_paths[1, ] <- initial

# Pre uloženie terminálnych hodnôt
terminal_values <- numeric(n_sims)

# Simulácie
for (sim in 1:n_sims) {
  
  # Počiatočná hodnota portfólia
  V <- initial
  
  # Na začiatku rozdelíme portfólio podľa váh
  asset_values <- V * weights
  
  for (t in 1:steps) {
    
    # Nezávislé štandardné normálne premenné
    z <- rnorm(n_assets)
    
    # Korelované šoky
    shock <- L_month %*% z
    
    # Simulované log-returny aktív
    log_ret_t <- drift + as.vector(shock)
    
    # Hrubé výnosové faktory aktív
    gross_ret <- exp(log_ret_t)
    
    # Zmena hodnôt jednotlivých aktív
    asset_values <- asset_values * gross_ret
    
    # Hodnota portfólia po vývoji trhu
    V <- sum(asset_values)
    
    # Mesačný príspevok na konci mesiaca
    V <- V + monthly
    
    # Rebalansing na cieľové váhy
    asset_values <- V * weights
    
    # Uloženie cesty portfólia
    portfolio_paths[t + 1, sim] <- V
  }
  
  terminal_values[sim] <- V
}


# -------------------------------
#       Výstupné štatistiky
# -------------------------------

mean_terminal   <- mean(terminal_values)
median_terminal <- median(terminal_values)
sd_terminal     <- sd(terminal_values)

q05 <- quantile(terminal_values, 0.05)
q25 <- quantile(terminal_values, 0.25)
q75 <- quantile(terminal_values, 0.75)
q95 <- quantile(terminal_values, 0.95)

total_invested <- initial + monthly * steps
prob_loss      <- mean(terminal_values < total_invested)

cat("\n--- Monte Carlo simulation results ---\n")
cat(sprintf("Total invested capital     : %.2f EUR\n", total_invested))
cat(sprintf("Mean terminal value        : %.2f EUR\n", mean_terminal))
cat(sprintf("Median terminal value      : %.2f EUR\n", median_terminal))
cat(sprintf("Std. dev. terminal value   : %.2f EUR\n", sd_terminal))
cat(sprintf("5th percentile             : %.2f EUR\n", q05))
cat(sprintf("25th percentile            : %.2f EUR\n", q25))
cat(sprintf("75th percentile            : %.2f EUR\n", q75))
cat(sprintf("95th percentile            : %.2f EUR\n", q95))

```

```{r}

# -------------------------------
#              Grafy
# -------------------------------

sim_df <- as_tibble(portfolio_paths) %>%
  mutate(month = 0:steps) %>%
  pivot_longer(-month, names_to = "sim", values_to = "value")

# Vyberieme len časť ciest, aby graf nebol neprehľadný
sample_sims <- sample(unique(sim_df$sim), 50)

sim_df %>%
  filter(sim %in% sample_sims) %>%
  ggplot(aes(x = month, y = value, group = sim)) +
  geom_line(alpha = 0.4) +
  labs(
    title = "Monte Carlo simulácia hodnoty portfólia",
    x = "Mesiac",
    y = "Hodnota portfólia (EUR)"
  ) +
  theme_minimal()

# Histogram terminálnych hodnôt
tibble(terminal_value = terminal_values) %>%
  ggplot(aes(x = terminal_value)) +
  geom_histogram(bins = 30) +
  geom_vline(xintercept = total_invested, linetype = "dashed") +
  labs(
    title = "Rozdelenie terminálnej hodnoty portfólia",
    x = "Terminálna hodnota (EUR)",
    y = "Počet simulácií"
  ) +
  theme_minimal()

```
