---
title: "Investovanie"
---

```{r}
library(tidyverse)
library(jsonlite)
library(lubridate)

options(digits = 10)
```

## Investovanie

Cieľom seminárnej práce, je zostaviť pre nášho investora portfólio ktoré bude minimálne orientované na akcie a bude skôr obsahovať alternatívne investičné nástroje.

### Aktíva

Pre tento účel sme vybrali ako potenciálnych kandidátov nasledovné aktíva:

1.  **Physical Gold EUR Hedged (ETC)** - ako safe haven, by malo zabezpečiť svojou potenciálne inverznou koreláciou tzv. hedge oproti prepadu ostatných zložiek portfólia.
2.  **Global Real Estate (ETF)** - by mali slúžiť na expozíciu sektoru nehnuteľností prostredníctvom Real Estate Investment Trust vehiclov, ktoré držia a investujú do fyzických nehnutelností, no obchodujú sa s likviditou akcií na trhu.
3.  **High Yield Corp Bonds (ETF)** - poskytnú expozíciu tzv. fixed income, ktorý je jeden z rovnako populárnych investičným aktív. Z dôvodu vyššej kapacity rizika, no iba averzii voči riziku spojeným s akciami budeme voliť korporátne dlhopisové ETF. Napriek high yield klasifikácii vykazujú tieto dlhopisy konzervatívnu volatilitu, čo ich robí efektívnym zdrojom výnosu v rámci nášho konzervatívneho portfólia. Investora by sme však mali oboznámiť s ich potenciálne vyššou koreláciou s akciovým trhom v krízových obdobiach.
4.  **Inflation Linked Govt Bond (ETF)** - ekvivalent US TIPS ktoré by mali obsahovať dlhopisy ktoré sú tzv. inflation protected.
5.  **Edge MSCI World Value Factor (ETF)** - volíme v tomto prípade ako najmenšiu zložku. Zameriavame sa na všeobecný index akcií, ktorý je dobre diverzifikovaný. S cieľom mitigovať riziko a expozíciu na USA volíme faktorový variant svetového indexu, ktorý nemá kompozíciu stanovenú na základe Market Capu, no skôr sa jedná o podhodnotené - hodnotové tituly, čo do istej miery môže limitovať aj volatilitu tohto aktíva oproti klasickému World ETF.
6.  **Longer Dated All Commodities (ETF)** - Jeho konstituenty zastupujú nasledujúce komoditné sektory: energetika, drahé kovy, priemyselné kovy, chov hospodárskych zvierat a poľnohospodárstvo. Tieto aktíva rastú s infláciou a teda je možné od nich čakať proti-inflačný efekt.

#### Import historických dát o aktívach

```{r}

# Physical Gold EUR Hedged (ETC) - gold.csv
# https://etf.dws.com/en-lu/etc/DE000A1EK0G3-xtrackers-physical-gold-eur-hedged-etc/

gold = read_delim(
  './data/gold.csv', 
  delim=';',
  locale = locale(decimal_mark = ",")
) %>%
  rename(
    date = `NAV date`,
    value = `ETC value`,
    underlying_value = `Underlying`
  ) %>%
  mutate(date = parse_date_time(date, "dmy"))

# Longer Dated All Commodities (ETF) - com.json
# https://www.justetf.com/en-be/etf-profile.html?isin=IE00B4WPHX27

com = fromJSON("./data/com.json", flatten = TRUE) %>%
  rename(
    value = `value.localized`,
  ) %>%
  select(date, value) %>%
  mutate(
    value = as.numeric(value),
    date = parse_date_time(date, "ymd")
  )


# Global Real Estate (ETF) - reits.json
# https://www.justetf.com/en-be/etf-profile.html?isin=NL0009690239

reits = fromJSON("./data/reits.json", flatten = TRUE) %>%
  rename(
    value = `value.localized`,
  ) %>%
  select(date, value) %>%
  mutate(
    value = as.numeric(value),
    date = parse_date_time(date, "ymd")
  )


# High Yield Corp Bonds (ETF) - bonds.csv
# https://www.ishares.com/uk/individual/en/products/290618/ishares-high-yield-corp-bond-ucits-etf

bonds = read_delim(
  './data/bonds.csv',
  delim = ';',
  locale = locale(decimal_mark = ',')
) %>% 
  rename(
    date = `As Of`,
    value = NAV
  ) %>%
  select(date, value) %>%
  mutate(date = parse_date_time(date, 'dmy'))


# Inflation Linked Govt Bond (ETF) - tips.csv
# https://www.ishares.com/uk/individual/en/products/251739/ishares-euro-inflation-linked-government-bond-ucits-etf

tips = read_delim(
  './data/tips.csv',
  delim = ';',
  locale = locale(decimal_mark = ',')
) %>% 
  rename(
    date = `As Of`,
    value = NAV
  ) %>%
  select(date, value) %>%
  mutate(date = parse_date_time(date, 'dmy'))


# Edge MSCI World Value Factor (ETF) - equity.json
# https://www.justetf.com/en-be/etf-profile.html?isin=IE00BP3QZB59#overview

equity = fromJSON("./data/equity.json", flatten = TRUE) %>%
  rename(
    value = `value.localized`,
  ) %>%
  select(date, value) %>%
  mutate(
    value = as.numeric(value),
    date = parse_date_time(date, "ymd")
  )

portfolio <- bonds %>%
  head(-1) %>% # Vráti všetko okrem posledného riadku
  select(date, bonds_val = value) %>%
  # Joiny eliminuju prebytočne rows
  inner_join(tips %>% select(date, tips_val = value), by = "date") %>%
  inner_join(com %>% select(date, com_val = value), by = "date") %>%
  inner_join(equity %>% select(date, equity_val = value), by = "date") %>%
  inner_join(gold %>% select(date, gold_val = value), by = "date") %>%
  inner_join(reits %>% select(date, reits_val = value), by = "date")

```

### Stanovenie váh

Na stanovenie váh v rámci nášho portfólia využijeme Markowitzovú metódu mean-variance, ktorá nám na základe nášho cieľového (mean) výnosu pomocou kvadratickej optimalizácie vytvorí portfólio, ktoré bude mať najnižšiu možnú mieru rizika (varianciu).

#### Deskriptívne štatistiky portfólia

```{r}

# Log returns for each day
returns <- portfolio %>%
  arrange(date) %>%
  mutate(
    bonds_ret  = log(bonds_val  / lag(bonds_val)),
    equity_ret = log(equity_val / lag(equity_val)),
    gold_ret   = log(gold_val   / lag(gold_val)),
    reits_ret  = log(reits_val  / lag(reits_val)),
    tips_ret   = log(tips_val / lag(tips_val)),
    com_ret   = log(com_val / lag(com_val)),
  ) %>%
  drop_na()


# Trading days
ann <- 252


# Summary of each asset
stats <- returns %>%
  select(ends_with("_ret")) %>%
  pivot_longer(everything(), names_to = "asset", values_to = "ret") %>%
  mutate(asset = str_remove(asset, "_ret")) %>%
  group_by(asset) %>%
  summarise(
    mean_daily  = mean(ret),
    sd_daily    = sd(ret),
    mean_annual = mean_daily * ann,
    sd_annual   = sd_daily  * sqrt(ann),
    .groups     = "drop"
  )


# Returns matrix
ret_matrix <- returns %>%
  select(bonds_ret, equity_ret, gold_ret, reits_ret, tips_ret, com_ret) %>%
  as.matrix()

# Covariance matrix
cov_daily    <- cov(ret_matrix)
cov_annual   <- cov_daily * ann

cor_daily <- cor(ret_matrix)

print(stats)
print(round(cov_annual, 6))

```

#### Markowitzová mean-variance metóda stanovenia váh

```{r}
library(quadprog)


# Assets
asset_order <- c("bonds", "com", "equity", "gold", "reits", "tips")

# Return matrix
ret_matrix <- returns %>%
  select(paste0(asset_order, "_ret")) %>%
  as.matrix()

# Covariance
cov_annual <- cov(ret_matrix) * ann

mu <- stats %>%
  arrange(match(asset, asset_order)) %>%
  pull(mean_annual)

n <- length(mu)

# Limity
target_return <- 0.07
Rf            <- 0.0215

# Named vector
upper_bounds <- c(bonds = 1, com = 1, equity = 0.1,
                  gold  = 1, reits = 1, tips   = 1)

upper_bounds <- upper_bounds[asset_order]

A_eq    <- cbind(mu, rep(1, n))
b_eq    <- c(target_return, 1)

A_lower <- diag(n)
b_lower <- rep(0, n)                        

A_upper <- -diag(n)
b_upper <- -upper_bounds

Amat <- cbind(A_eq, A_lower, A_upper)
bvec <- c(b_eq, b_lower, b_upper)

# Solver
sol <- solve.QP(
  Dmat = 2 * cov_annual,
  dvec = rep(0, n),
  Amat = Amat,
  bvec = bvec,
  meq  = 2
)

weights        <- sol$solution
names(weights) <- asset_order

# Portfolio statistics
port_return <- sum(weights * mu)
port_sd     <- sqrt(t(weights) %*% cov_annual %*% weights)
port_sharpe <- (port_return - Rf) / port_sd

cat(sprintf(
  "--- Markowitz optimal weights (target = %.2f%%, equity ≤ 10%%) ---\n",
  target_return * 100
))

print(round(weights, 4))

cat("\n--- Portfolio statistics ---\n")
cat(sprintf("Expected annual return : %.4f (%.2f%%)\n", port_return, port_return * 100))
cat(sprintf("Annual std deviation   : %.4f (%.2f%%)\n", port_sd,     port_sd     * 100))
cat(sprintf("Sharpe ratio (Rf=%.3f): %.4f\n",           Rf,          port_sharpe))
```
