---
title: "Investovanie"
---

```{r}
library(tidyverse)
library(jsonlite)

options(digits = 10)
```

## Investovanie

Cieľom seminárnej práce, je zostaviť pre nášho investora portfólio ktoré bude minimálne orientované na akcie a bude skôr obsahovať alternatívne investičné nástroje.

### Aktíva

Pre tento účel sme vybrali ako potenciálnych kandidátov nasledovné aktíva:

1.  [**Zlato (ETC)**](https://etf.dws.com/en-lu/etc/DE000A1EK0G3-xtrackers-physical-gold-eur-hedged-etc/)- ako safe haven, by malo zabezpečiť svojou potenciálne inverznou koreláciou tzv. hedge oproti prepadu ostatných zložiek portfólia.
2.  [**REITs (ETF)**](https://www.vaneck.com/it/en/investments/real-estate-etf/overview/)- by mali slúžiť na expozíciu sektoru nehnuteľností prostredníctvom Real Estate Investment Trust vehiclov, ktoré držia a investujú do fyzických nehnutelností, no obchodujú sa s likviditou akcií na trhu
3.  [**Dlhopisy (ETF)**](https://www.ishares.com/uk/individual/en/products/290618/ishares-high-yield-corp-bond-ucits-etf)- poskytnú expozíciu tzv. fixed income, ktorý je jeden z rovnako populárnych investičným aktív. Z dôvodu vyššej kapacity rizika, no iba averzii voči riziku spojeným s akciami budeme voliť korporátne dlhopisové ETF.
4.  [**Akcie (ETF)**](https://www.ishares.com/uk/individual/en/products/270048/ishares-msci-world-value-factor-ucits-etf) **-** volíme v tomto prípade ako najmenšiu zložku. Zameriavame sa na všeobecný index akcií, ktorý je dobre diverzifikovaný. S cieľom mitigovať riziko a expozíciu na USA volíme faktorový variant svetového indexu, ktorý nemá kompozíciu stanovenú na základe Market Capu, no skôr sa jedná o podhodnotené - hodnotové tituly, čo do istej miery môže limitovať aj volatilitu tohto aktíva oproti klasickému World ETF.

### Stanovenie váh

Na stanovenie váh v rámci nášho portfólia využijeme Markowitzovú metódu mean-variance, ktorá nám na základe nášho cieľového (mean) výnosu pomocou kvadratickej optimalizácie vytvorí portfólio, ktoré bude mať najnižšiu možnú mieru rizika (varianciu).

```{r}

# Gold EUR Hedged ETC - gold.csv
# https://etf.dws.com/en-lu/etc/DE000A1EK0G3-xtrackers-physical-gold-eur-hedged-etc/

gold = read_delim(
  './data/gold.csv', 
  delim=';',
  locale = locale(decimal_mark = ",")
) %>%
  rename(
    date = `NAV date`,
    value = `ETC value`,
    underlying_value = `Underlying`
  )


# REITs Global Real Estate ETF - reits.json
# https://www.justetf.com/en-be/etf-profile.html?isin=NL0009690239

reits = fromJSON("./data/reits.json", flatten = TRUE) %>%
  rename(
    value = `value.localized`,
  ) %>%
  select(date, value) %>%
  mutate(value = as.numeric(value))


# Corporate European Bonds ETF - bonds.csv
# https://www.ishares.com/uk/individual/en/products/290618/ishares-high-yield-corp-bond-ucits-etf

bonds = read_delim(
  './data/bonds.csv',
  delim = ';',
  locale = locale(decimal_mark = ',')
) %>% 
  rename(
    date = `As Of`,
    value = NAV
  ) %>%
  select(date, value)


# World Value Factor Equities ETF - equity.json
# https://www.justetf.com/en-be/etf-profile.html?isin=IE00BP3QZB59#overview

equity = fromJSON("./data/equity.json", flatten = TRUE) %>%
  rename(
    value = `value.localized`,
  ) %>%
  select(date, value) %>%
  mutate(value = as.numeric(value))
```
